ACORDAO-COMPLETO-2474292

ACÓRDÃO 1321/2021 ATA 19/2021 - PLENÁRIO

VISTOS, relatados e discutidos estes autos de Acompanhamento da Dívida Pública Federal em 2020;
ACORDAM os Ministros do Tribunal de Contas da União, reunidos em sessão do Plenário, ante as razões expostas pelo Relator, em:
9.1. informar à Comissão Mista de Planos, Orçamentos Públicos e Fiscalização do Congresso Nacional, com fundamento no art. 3º da Resolução-TCU 322/2020, c/c o art. 140, § 3º, da Lei 14.116/2020 (LDO 2021) que:
9.1.1. a necessidade líquida de financiamento do Tesouro Nacional em 2020 foi de R$ 1,283 trilhões, valor que superou em R$ 214,9 bilhões a previsão contida no Plano Anual de Financiamento (PAF) da Dívida Pública Federal (DPF) ;
9.1.2. a DPF variou de R$ 4,249,9 trilhões em 2019 para R$ 5,010 trilhões em 2020;
9.1.3 a razão DPF/PIB aumentou de 57,4% para 67,3%, resultante da expansão do endividamento e do recuo da economia brasileira em 2020;
9.1.4. o prazo médio da DPF, que era de quatro anos em 2019, diminuiu para 3,6 anos em 2020, e o percentual de títulos vincendos em doze meses, que era de 18,7% em 2019, aumentou para 27,6 % em 2020;
9.1.5. o resultado primário de 2020 foi deficitário em R$ 745,3 bilhões, ao passo que, para estabilizar a relação dívida/PIB, segundo previsões, seria necessário um resultado superavitário de R$ 337,9 bilhões;
9.1.6. quanto ao propósito do endividamento, R$ 1,4 trilhão das despesas públicas corresponderam ao pagamento de juros, encargos e amortização da dívida, e R$ 622,5 bilhões a despesas não-financeiras, tais como: benefícios previdenciários e auxílios emergenciais, auxílios financeiros aos Estados, Distrito Federal e Municípios no combate à Covid-19;
9.1.7. houve diminuição na reserva de liquidez nos meses de março a julho de 2020, mas seu valor foi recomposto em agosto de 2020, voltando a patamares pré-crise;
9.1.8. a Dívida Bruta do Governo Geral (DBGG) cresceu 15% em 2020 em relação ao saldo atualizado do ano anterior, chegando a R$ 6,616 trilhões, o que equivale a 88,83% do PIB;
9.1.9. a Dívida Líquida do Setor Público (DLSP) também cresceu em 2020, chegando a R$ 4,670 trilhões, ou 63,02% do PIB;
9.2. encaminhar cópia do inteiro teor desta deliberação à Secretaria do Tesouro Nacional do Ministério da Economia e ao Banco Central do Brasil; e
9.3. apensar os autos ao TC Processo 036.616/2019-2, nos termos do art. 40, inciso I, da Resolução-TCU 259/2014.

Acompanhamento da dívida pública federal em 2020.

Secretaria do Tesouro Nacional.

3. Interessados/Responsáveis: não há.

13.1. Ministros presentes: Ana Arraes (Presidente), Walton Alencar Rodrigues, Benjamin Zymler, Augusto Nardes, Raimundo Carreiro, Bruno Dantas (Relator) e Jorge Oliveira.
13.2. Ministro-Substituto convocado: Marcos Bemquerer Costa.
13.3. Ministros-Substitutos presentes: André Luís de Carvalho e Weder de Oliveira.

BRUNO DANTAS

não há.

Não atuou.

RELATÓRIO DE ACOMPANHAMENTO (RACOM)

Secretaria de Macroavaliação Governamental (Semag).

Trata-se de Relatório de Acompanhamento da Dívida Pública Federal em 2020.
2.	O endividamento público exerce papel fundamental na realização de investimentos necessários ao desenvolvimento do país e na prestação de serviços públicos imprescindíveis para a sociedade.
3.	Por outro lado, para que ele se mantenha como instrumento positivo, é essencial que a gestão da dívida pública seja feita de forma eficiente e transparente, de modo a garantir a credibilidade do Estado perante os seus financiadores.
4.	Da mesma forma como ocorre nos financiamentos obtidos pelo cidadão comum, a desconfiança na capacidade de pagamento do Poder Público pode prejudicar consideravelmente a obtenção de novos financiamentos, afastando potenciais credores e aumentando os juros, o que, por fim, pode resultar em um ciclo cada vez mais vicioso para as finanças públicas e para a economia do país.
5.	Assim, em termos de responsabilidade fiscal, tão importante quanto gerar resultados primários positivos, é gerir a dívida pública com eficiência e eficácia.
6.	Ciente dessa importância e preocupado com o crescimento da dívida pública federal nos últimos anos, este Tribunal decidiu por acompanhar, de forma permanente, a sua gestão, emitindo, para tanto, a Resolução-TCU 322/2020.
7.	Este é o primeiro trabalho realizado pelo Tribunal sob a égide da referida resolução, que "estabelece normas e procedimentos relativos ao processo de acompanhamento permanente da gestão da dívida pública no âmbito do Tribunal de Contas da União".
8.	O objetivo primordial do processo de acompanhamento da dívida, de acordo com o art. 3º da Resolução, é analisar a evolução, a transparência, o desempenho e a conformidade da gestão da dívida pública federal tendo por base as metas declaradas no Plano Anual de Financiamento (PAF) da Secretaria do Tesouro Nacional, e outros documentos correlatos, comunicando à sociedade e ao Congresso Nacional, de forma periódica, os resultados da fiscalização.
9.	Cumpre esclarecer que a DPF corresponde à soma da dívida mobiliária pública federal interna com a dívida pública federal externa (mobiliária e contratual) e que o PAF é um documento que declara a estratégia de financiamento da DPF e contempla as diretrizes e os parâmetros para sua gestão ao longo do ano.
10.	O Guia sobre Auditoria da Dívida Pública (Exposure Draft of GUID 5250) da Intosai (Organização Internacional das Entidades Fiscalizadoras Superiores) define o gerenciamento da dívida pública como o processo de formular e executar uma estratégia para administrar a dívida de modo a levantar o montante requerido de financiamento ao mais baixo custo possível no médio e longo prazo, consistente com um grau prudente de risco. 
11.	Em consonância com essa conceituação, os objetivos do gerenciamento da dívida são atender aos requerimentos de empréstimos do governo; tomar emprestado ao menor custo possível nos horizontes de médio e longo prazo; manter um grau prudente de risco na carteira de dívida; e, atender a quaisquer outros objetivos estabelecidos pelo governo, tais como o desenvolvimento e manutenção de um mercado eficiente para os valores mobiliários de dívida do governo.
12.	Quanto aos riscos, a Intosai lista um conjunto de indicadores, que podem ser divididos em três tipos: 
a) Indicadores financeiros da dívida - mostram o desempenho da dívida pública no mercado. Ex.: limites mínimos e máximos para o estoque da DPF; 
b) Indicadores de vulnerabilidade - medem o risco que as condições econômicas atuais geram sobre a dívida pública. Ex.: razão dívida/PIB, prazo médio da DPF e percentual vincendo em 12 meses; 
c) Indicadores de sustentabilidade - avaliam a capacidade do governo de enfrentar contingências futuras, considerando certas circunstâncias esperadas. Ex.: resultado primário necessário para estabilizar a razão dívida/PIB.
13.	O PAF 2020 fixou parâmetros para alguns desses indicadores de risco.
II
14.	Feita essa breve explanação, anoto que os resultados do presente Acompanhamento podem ser consultados, em detalhe, no relatório que antecede este voto, cujo teor será enviado aos órgãos pertinentes.
15.	Comento, abaixo, apenas alguns pontos.
16.	De acordo com o projetado no Plano Anual de Financiamento da Dívida Pública Federal para 2020 (PAF 2020) , a necessidade líquida de financiamento do Tesouro Nacional no exercício de 2020 seria de R$ 1,068 trilhões. No entanto, ao final do exercício, ela foi de R$ 1,283 trilhões.
17.	O maior motivo desse aumento foi a crise causada pela pandemia de Covid-19, que tanto diminuiu a receita arrecadada quanto aumentou as despesas executadas. A título de comparação, a queda na receita primária arrecadada em relação a 2019 foi de 15%, ao passo que o aumento da despesa primária foi de 29%. Isso resultou em um resultado primário deficitário em R$ 745,3 bilhões.
18.	A necessidade de endividamento poderia ter sido maior, caso não ocorresse a transferência de resultados positivos do Banco Central, principalmente decorrentes de operações de câmbio, para o Tesouro Nacional, os quais totalizaram R$ 372 bilhões.
19.	Essa situação gerou, na maioria dos casos, uma extrapolação dos limites máximos de indicadores de risco previstos no Plano Anual de Financiamento de 2020.  Por exemplo:
19.1.	o limite máximo de estoque da DPF previsto era de R$ 4,9 trilhões, no entanto, ao final do ano, alcançou R$ 5,01 trilhões;
19.2.	a razão dívida/PIB piorou de 57,4% para 67,3%; e
19.3.	o resultado primário previsto no PAF para estabilizar a relação dívida/PIB deveria ser positivo em R$ 337,9 bilhões, enquanto o ocorrido foi negativo em R$ 745,3 bilhões, como já dito.
20.	Por outro lado, alguns indicadores de risco permaneceram dentro dos limites previstos, não obstante a gravidade da crise. O prazo médio da DPF embora tenha diminuído para 3,6 anos ficou dentro do limite mínimo de 3,8 previsto, e o percentual de títulos vincendos em 12 meses atingiu 27,6% quando o limite máximo era de 28%.
21.	Em relação à utilidade do endividamento (aplicação dos recursos) , o relatório de fiscalização informou que R$ 1,4 trilhão das despesas públicas corresponderam ao pagamento de juros, encargos e amortização da dívida, e que R$ 622,5 bilhões a despesas não-financeiras, tais como: benefícios previdenciários, auxílios emergenciais, auxílios financeiros aos Estados, Distrito Federal e Municípios no combate à Covid-19, precatórios e aposentadorias e pensões civis da União.
22.	A reserva de liquidez recuou entre os meses de março a julho de 2020, em razão da necessidade de financiamento para combate à pandemia e ao aumento da demanda por ativos menos arriscados por parte dos investidores. No entanto, foi recomposta em agosto de 2020, com a transferência dos resultados positivos das reservas cambiais do Banco Central, voltando a patamares pré-crise.
23.	Em relação à Dívida Bruta do Governo Geral (DBGG) , o relatório apontou que ela cresceu 15% em 2020 - maior crescimento real em dez anos, elevando-se também consideravelmente a relação DBGG/ PIB, de 74,26% para 88,83%. 
24.	A Dívida Líquida do Setor Público (DLSP) também sofreu expansão, chegando a R$ 4,7 trilhões, o equivalente a cerca de 63% do PIB em 2020.
25.	Vale destacar que, dentre os quarenta países de mercado emergente listados no Monitor Fiscal do Fundo Monetário Internacional, o Brasil é o que possui uma das relações mais elevadas DBGG/PIB em 2020, ficando atrás apenas de Angola, Argentina, Líbano, Sri Lanka e Venezuela, segundo o relatório de abril de 2021.
26.	Anoto, todavia, que ao comparar o crescimento dessa relação DBGG/PIB de 2019 para 2020 no Brasil com o dos outros países da lista, ele foi menor na maioria dos casos. A título ilustrativo, confronto alguns dos dados extraídos do mencionado relatório do FMI de abril de 2021:
DBGG/PIB
		2019
	2020
	Crescimento %

	Média países emergentes
	54,7%
	64,4%
	17,73%

	Média América Latina emer.
	68,4%
	77,7%
	13,60%

	Média G20 emergentes
	55,8%
	65,6%
	17,56%

	Brasil
	87,7%
	*98,9%
	12,77%

*O percentual difere do percentual de 88,83% citado neste relatório, porque o FMI utiliza metodologia de cálculo diferente da usada pelo Banco Central após 2007, incluindo os títulos livres em carteira da autoridade monetária e a dívida das empresas estatais.
27.	De qualquer forma, os dados colhidos neste Relatório de Acompanhamento demonstram que a pandemia impactou de forma bastante negativa as contas públicas no Brasil, fazendo extrapolar os limites máximos da maioria dos indicadores de risco previstos no Plano Anual de Financiamento, o que requer do Poder Público bastante atenção e, sobretudo, ação para os exercícios vindouros.
28.	Mais do que nunca, é preciso realizar as reformas estruturantes, gerar receitas e diminuir despesas, a fim de que, para além de estabilizar a dívida, seja possível reduzi-la a patamares que possibilitem juros baixos e uma melhor percepção de risco pelos investidores.
29.	Diante do exposto, em consonância com o parecer da Semag, voto para que este Tribunal adote o acórdão que ora submeto à apreciação.
TCU, Sala das Sessões, em 2 de junho de 2021.
Ministro BRUNO DANTAS 
Relator